【裁判字號】    95,交聲,201
【裁判日期】    950830
【裁判案由】    違反道路交通管理處罰條例聲明異議
【裁判全文】
臺灣臺北地方法院交通事件裁定         95年度交聲字第201號
原處分機關  交通部公路總局臺北區監理所
異  議  人
即受處分人  甲○○
上列受處分人因違反道路交通管理處罰條例案件，對於交通部公
路總局臺北區監理所中華民國94年12月20日所為之處分（原處分
案號：自裁字第裁40─HA0000000 號）聲明異議，本院裁定如下
：
    主  文
原處分撤銷。
甲○○不罰。
    理  由
一原處分機關處分理由略以：本件異議人即受處分人甲○○於民
  國九十一年十一月二十三日下午十一點零五分，行經速限五十
  公里之東勢臺八線四點五公里處，以超過最高時速公里二十公
  里以上之速度行駛，為臺中縣政府警察局警員逕行舉發（HA00
  00000 號），因而依違反道路交通管理處罰條例第四十條第一
  項規定，裁處罰鍰新臺幣（下同）二千四百元。
二異議理由略以：異議人於九十四年以前實際上並未居住戶籍地
  臺北縣新店市○○街三巷八號四樓，以致無法受領舉發通知單
  ，不應採高罰政策處罰異議人等語。
三法院判斷
(一)行政機關行使公權力，就特定具體之公法事件所為對外發生法
  律上效果之單方行政行為，皆屬行政處分，不因其用語、形式
  以及是否有後續行為或記載不得聲明不服之文字而有異。若行
  政機關以通知書名義製作，直接影響人民權利義務關係，且實
  際上已對外發生效力者，如以仍有後續處分行為，或載有不得
  提起訴願，而視其為非行政處分，自與憲法保障人民訴願及訴
  訟權利之意旨不符，八十六年三月一日之大法官會議釋字第四
  二三號揭示甚詳。該解釋理由書並闡示，若行政機關以通知書
  名義製作，直接影響人民權利義務關係，且實際上已對外發生
  效力者，諸如載明應繳違規罰款數額、繳納方式逾期倍數增加
  之字樣，倘以仍有後續處分行為或載有不得提起訴願，而視其
  為非行政處分，自與憲法保障人民訴願及訴訟權利之意旨不符
  。遇有行政機關依據法律製發此類通知書，相對人亦無異議而
  接受處罰時，猶不認其為行政處分性質，於法理尤屬有悖。
(二)八十一年二月一日修正公布之空氣污染防制法第四十三條第一
  項規定，違反同法第二十三條第一項關於交通工具排放空氣污
  染物，應符合排放標準之規定者，處使用人或所有人新臺幣一
  千五百元以上六萬元以下罰鍰，同法第四十三條第三項並授權
  中央主管機關訂定罰鍰標準，主管機關則於八十二年二月十五
  日修正發布交通工具排放空氣污染物罰鍰標準。其中第五條第
  一項依當事人接到違規舉發通知書後之到案時間及到案與否，
  為設定裁決罰鍰數額下限之準據，第二項並規定依前項規定為
  裁決處罰者，應掣給違反空氣污染防制法案件處分書。而道路
  交通管理處罰條例第九十二條第三項授權由交通部會同內政部
  訂定之違反道路交通管理事件統一裁罰基準及處理細則（七十
  六年六月十五日修正發布，下稱裁罰基準及處理細則），其中
  第十一條規定行為人違反該條例時，應填製舉發違反道路交通
  管理事件通知單，第四十一條第一項亦規定除有繼續調查之必
  要外，應使用違反道路交通管理事件裁決書即時裁決之程序，
  不僅與前述交通工具排放空氣污染物罰鍰標準所定之程序相同
  ，亦即除通知書之掣發外，尚有裁決之後續處分行為，舉發違
  反道路交通管理事件通知單上亦均載明期限內自動繳納之違規
  罰款數額、及逾期加重處罰之字樣，實與違反空氣污染防制法
  案件處分書之性質相同，均屬行政處分。
(三)九十年十二月二十八日修正公布之行政程序法第一百條第一項
  規定：「書面之行政處分，應送達相對人及已知之利害關係人
  ；書面以外之行政處分，應以其他適當方法通知或使其知悉。
  」第一百零一條第一條規定：「書面之行政處分自送達相對人
  及已知之利害關係人起；書面以外之行政處分自以其他適當方
  法通知或使其知悉時起，依送達、通知或使知悉之內容對其發
  生效力。」第七十四條規定：「送達，不能依前二條規定為之
  者，得將文書寄存送達地之地方自治或警察機關，並作送達通
  知書兩份，一份黏貼受送達人住居所、事務所、營業所或其就
  業處所門首，另一份交由鄰居轉交或置於該送達處所信箱或其
  他適當位置，以為送達。」「前項情形，由郵政機關為送達者
  ，得將文書寄存於送達地之郵政機關。」據此，舉發違反道路
  交通管理事件通知單既屬行政處分，且係以書面為之，自應於
  送達或受處分人知悉時生效，亦即於九十三年四月二十一日寄
  存於雙城郵局時（有臺中縣政府警察局送達證書一份可參）生
  效，且該通知單寄送之地點既為異議人之戶籍地址無誤，應屬
  已合法送達。
(四)國家刑罰權對於情節較重之刑事犯罪等行為，尚且有追訴權時
  效之規定，交通違規事件屬情節輕微之違反社會秩序行為，主
  管機關裁罰權之行使與否，實不宜久懸不決，而使處罰關係處
  於不確定狀態，致影響人民權益，更無使追訴處罰權永久存續
  之理。九十年一月十七日修正公布之道路交通管理處罰條例第
  九十條前段規定：「違反本條例之行為，自行為成立之日起；
  行為有連續或繼續之狀態者，自行為終了之日起，逾三個月不
  得舉發。」，其目的即為諭令行政機關儘早行使國家對人民交
  通違規事件之裁罰權，避免處罰關係長期處於不確定之狀態。
  本件違規時間為九十一年十一月二十三日，通知單掣發之時間
  則為同年十一月二十八日，卻遲至九十三年四月二十一日始送
  達異議人，則該通知單既於送達時始生效，顯已逾三個月之期
  間，參照前述說明，自不得再對異議人為處罰。
(五)綜上所述，異議人之異議為有理由，應由本院將原處分撤銷，
  並諭知異議人不罰。
四依道路交通管理處罰條例第八十七條第二項，道路交通案件處
  理辦法第二十條前段，裁定如主文。
中    華    民    國    95    年    8     月    30    日
                        交通法庭法  官  邱蓮華
上正本證明與原本無異。
如不服本裁定應於送達後5日內向本院提出抗告狀
                                書記官  王黎輝
中    華    民    國    95    年    8     月    31    日


司法院資訊處製作；財團法人民間司法改革基金會備份。
